【裁判字號】    99,訴,144
【裁判日期】    990824
【裁判案由】    給付借款
【裁判全文】
臺灣基隆地方法院民事判決               99年度訴字第144號
原      告  丙○○
訴訟代理人  楊延壽律師
被      告  金珠倉儲股份有限公司
法定代理人  甲○○○
訴訟代理人  陳雅萍律師
上列當事人間請求給付借款事件，本院於民國99年8月10日言詞
辯論終結，判決如下：
    主  文
原告之訴及假執行之聲請均駁回。
訴訟費用新臺幣貳萬零捌佰元由原告負擔。
    事實及理由
一、原告起訴主張：原告原為被告之會計，並為被告之股東之一
    ，於民國81年3 月間，被告因欲購買土地籌建倉庫，需資金
    周轉，遂向原告借款新臺幣（下同）200 萬元，並未約定利
    息，僅約定被告有賺錢再償還，並將其中坐落臺北縣瑞芳鎮
    ○○○段魚坑小段246地號之土地（下稱系爭246地號土地
    ）登記為原告所有，惟因系爭土地屬農業用地，依當時之法
    令限制，需有自耕農身分始得為所有權人，原告遂向有自耕
    農身分之胞兄廖建順借用名義，將系爭246 地號土地借名登
    記為廖建順所有。嗣原告數次請求被告公司還款，被告均以
    尚待資金調度為由拖延，嗣被告竟於96年間以系爭246 地號
    土地係被告向訴外人廖建順借名登記為由，起訴請求訴外人
    廖建順返還系爭246 地號土地，並否認有向原告借款之事實
    。為維護權益，原告乃於98年12月3 日以存證信函催告被告
    限期還款，惟被告仍置之不理，為此提起本件訴訟，並聲明
    ：(一)被告應給付原告200 萬元，及自起訴狀繕本送達之翌日
    起至清償日止，按年息5%計算之利息。(二)願供擔保，請准宣
    告假執行。
二、對被告答辯所為陳述略以：
  (一)被告之實際存款餘額均僅數萬元至數10萬元不等，僅憑銀行
    貸款470萬元自不足為購買近700萬元之土地；且由總分類帳
    第1冊第1頁之記載即知，該銀行存款中有150 萬元為原告所
    匯入，200萬元則為訴外人郭政次支票兌現而來，若扣除此2
    筆款項，被告根本入不敷出，毫無自有資金，是被告確實有
    向原告借款之原因存在。
  (二)證人即同為被告股東之一之乙○○到庭證稱：「知道（原告
    有借款200 萬元給被告），是被告要買土地但資金不夠，本
    來公司要求我去借，因為我沒辦法借到錢，後來就找原告借
    。．．．我知道錢有進公司。當初沒有約定利息，只有說等
    公司2、3年後賺錢再還。」，可證兩造間確有消費借貸關係
    。
  (三)原告係於81年2月25日、同年3月16日各匯款100萬元、50萬
    元至被告彰化銀行瑞芳分行活存帳戶；另於81年3月27日，
    匯款50萬元至被告彰化銀行支票存款帳戶。
  (四)本件原告於81年借款予被告當時，因原告為股東之一，且在
    公司任職，雙方互動尚佳，原告礙於情誼乃未約定利息，亦
    未議定明確之清償日期，僅約定待公司賺錢時再返還。嗣被
    告於借款後迄無盈餘可供還款之用，甚且於92年已停止營業
    ，是待被告賺錢始還款之條件顯已無成就可能，被告基於何
    原因而停業，原告無從得知，但該停業即便非不正當之行為
    ，惟此項消極行為依社會通念與誠信原則可認為與不正當行
    為相當，應類推適用民法第101條第1項之規定，視為雙方約
    定之停止條件已成就（最高法院98年台上1800號判決參照）
    ，否則將造成原告無限期等待，卻不得請求之不合理現象。
    故兩造借款既係附有停止條件，故其請求權時效自不應從81
    年借款當時起算，而應以92年被告停業時，停止條件已不可
    能成就時起算，迄今尚未逾15年，被告主張時效抗辯，顯有
    誤會。
三、被告則聲明請求駁回原告之訴，並答辯略以：
  (一)被告購買系爭土地之資金究竟為何，與本件消費借貸關係之
    存否並無任何關連；且系爭土地係被告公司於81年間與訴外
    人何子明共同購買，並先由訴外人何子明於81年4月2日簽約
    購買系爭土地應有部分5/6，買賣價金為524萬7,490 元，再
    由被告於同年9月9 日簽約購買系爭土地之應有部分1/6，買
    賣價金為160 萬元，是被告為購買系爭土地所支付之總價金
    為684萬7,490元（經分期給付後，實際支出之金額為685 萬
    6,176元），而被告於81年3月間既有銀行存款339萬5,408元
    ，後又向彰化商業銀行貸款470萬元，縱於81年3月25日提出
    其中之330萬元，然被告公司隨即於81年4月2日支付278萬元
    之土地買賣價款；另被告係以分期方式支付系爭土地價款，
    而由被告銀行帳戶款項之進出紀錄以觀，被告進出之總額加
    計銀行貸款確足以支付近700 萬元之購地款，是以被告之能
    力及資金狀況，確足支付上開為購買系爭土地之總價金，故
    原告主張被告因購置土地資金不足而向其借貸，實屬無稽。
  (二)被告既未積欠原告款項，自無提供土地登記予原告以供擔保
    之必要。系爭246 地號土地登記於訴外人廖建順名下，實乃
    因訴外人廖建順為土地之出賣人之一，且具自耕農身分，並
    與當時擔任被告會計之原告具有親屬關係，被告遂商請訴外
    人廖建順為借名登記，是該借名登記之法律關係存於被告與
    訴外人廖建順間，而與原告無關。
  (三)原告提出之總分類帳、現金簿及分錄簿等帳冊（下稱系爭帳
    冊）乃係由當時任職被告會計之原告所自行製作，公司負責
    人或其他主管均未於帳冊上核簽，系爭帳冊記載之內容尚須
    核對支出憑證，因被告並無支出憑證可資核對，實無從斷定
    帳冊記載之內容是否實在，尚難僅憑由原告片面製作之帳冊
    內容即謂兩造間存在有借貸關係。姑不論系爭帳冊上摘要所
    註記之「廖、郭、張」等代表何意，亦無法就此即表示係被
    告向原告借錢，此由與被告並無任何業務往來之訴外人陳守
    忠，竟亦出現在原告所製作之系爭帳冊上（即記載「陳守忠
    以借方名義領取400 萬元」）可鑑，是故系爭帳冊實係原告
    用以記載其私人之資金往來，核與被告無關係。
  (四)被告銀行存款資料，於81年2月25日、81年3月16日及81 年3
    月17日雖有如原告所述之金額存入，然原告若主張上開款項
    即係被告向其借款時其所為之匯款，則原告即應就此事實負
    舉證責任，而非反要求被告就上開款項係由何人所匯負舉證
    責任，又縱原告證明上開匯款確實係其所匯入，原告亦應證
    明該款項匯入之原因係本於兩造間之消費借貸關係，否則原
    告之請求亦屬無據。
  (五)觀諸原告上開主張匯款之日期，與其提出之系爭帳冊就有關
    款項之記載，於日期上亦不相符，且原告於另案即臺灣高等
    法院98年度上易字第230 號事件以證人身分出庭作證時證稱
    ：「上面的廖就是我，分別在81.3.5、3.23、23日分別提供
    100萬50萬50萬」，是原告於本案所稱其於81年2月25日、81
    年3月16日及81年3月27日匯款至被告帳戶，顯係原告事後依
    被告上開帳戶內容所拼湊。
  (六)縱原告主張其與被告間存有消費借貸關係屬實，然原告起訴
    主張借款之時點係在81年間，而原告迄至99年4 月間始起訴
    為本件借款之請求，其請求權顯已罹於時效而消滅，爰併為
    時效之抗辯。另被告否認有所謂附停止條件之約定，原告就
    其事實之存在應負舉證之責。退步言，縱認有原告所稱以被
    告賺錢為返還借款之停止條件，然被告公司並未賺錢，且事
    實上已停業，是原告所稱之停止條件並未成就，原告自不得
    對被告為任何請求。
  (七)原告雖援引最高法院98年台上字第1800號判決，主張應類推
    適用民法第101條第1項之規定，視為雙方約定之停止條件已
    成就。惟上開最高法院判決背後之案件事實與本件不同，為
    何可以比附援引？況上開最高法院判決認可類推適用民法第
    101條第1項之情形乃以「此項消極行為依社會通念與誠信原
    則可認為與不正當行為相當」為要件，而本件被告停業乃係
    為公司營運之整體考量，該停業行為依社會通念與誠信原則
    均難以不正當行為評價，況縱被告繼續營運，亦未必「會賺
    錢」，即被告公司繼續營運，原告所主張之返還借款之停止
    條件亦未必成就，故本案並無類推適用民法第101條第1項規
    定之餘地。
四、得心證之理由：
  (一)本件原告主張與被告間存在系爭消費借貸關係，然為被告所
    否認，並以上情為抗辯，則本件應論述者，則為原告所主張
    其與被告間之系爭消費借貸關係，是否存在？而按稱消費借
    貸者，謂當事人一方移轉金錢或其他代替物之所有權於他方
    ，而約定他方以種類、品質、數量相同之物返還之契約，民
    法第474條第1項有所明文；又按當事人主張有利於己之事實
    者，就其事實有舉證之責任，民事訴訟法第277 條前段亦有
    規定；是依上述規定可知，消費借貸者，於當事人間必本於
    借貸之意思合致，而有移轉金錢或其他代替物之所有權於他
    方之行為，始得當之，且因交付金錢之原因多端，除有金錢
    之交付外，尚須本於借貸之意思而為交付，方克成立，倘主
    張與他方有消費借貸關係存在者，自應就該借貸意思互相表
    示合致及借款業已交付之事實，均負舉證之責任（最高法院
    98年度台上字第1045號判決參照）。本件原告雖主張其分別
    係在81年2月25日、同年3月16日，匯款100萬元及50 萬元至
    被告彰化銀行瑞芳分行活存帳戶，另於同年3月27 日，匯款
    50萬元至被告彰化銀行支票存款帳戶內，惟匯款與金錢往來
    之原因多端，其可能本於贈與契約，或利益第三人契約，或
    委任契約、無因管理等法律關係而為給付，甚或為返還之前
    借款，不一而足。原告既然主張係因消費借貸之合意而借款
    予被告，自應先就其與被告間有成立消費借貸契約之合意，
    且係以貸與之意思給付上開款項等情節負舉證之責。
  (二)原告主張被告積欠其借款200 萬元乙情，固提出其所製作之
    會計帳冊及被告之上開帳戶為憑，惟為被告所否認。而關於
    所謂借貸關係成立之緣由，原告於本院另案（即96年度訴字
    第13 2號土地所有權移轉登記事件中）以證人身分於97 年7
    月14日言詞辯論時作證稱︰「我們都是金珠公司之的合夥人
    ，我們要買一塊，但沒有資金，所以金珠公司希望我能『出
    資』，我就在81年3月『出資200萬元』存入公司帳戶，並約
    定系爭土地中擇一塊土地登記在我名下．．．之前買系爭土
    地是要和其他公司合作興建廠房」、「是『出資』給金珠公
    司」、「其實何子明當時說，我只要負責『出資』200 萬元
    ．．．」等語（參見本院96年度訴字第132號卷97年7月14日
    言詞辯論律錄）。若原告確實有於81年2月25日、同年3月16
    日，分別匯款100萬元及50 萬元至被告彰化銀行瑞芳分行活
    存帳戶，及於同年3月27 日，匯款50萬元至被告彰化銀行支
    票存款帳戶內之事實，亦係原告基於其身為被告股東所為之
    『出資』，本件原告除提出由其製作之會計帳冊外，並未提
    出具體證據證明其匯款當時雙方係出於消費借貸之合意而為
    之，實無法以此即認兩造就上開匯款成立消費借貸關係，更
    何況被告根本否認有收受原告上開匯款。原告主張其係因消
    費借貸之意出借上開款項，舉證尚有不足。故原告主張以消
    費借貸關係請求被告公司清償債務，要非有理。原告之前開
    主張既無理由，本院自無庸再審酌被告主張時效消滅之抗辯
    部分，併予敘明。
五、綜上所述，本件原告依消費借貸之法律關係，請求被告給付
    原告200 萬元，及自起訴狀繕本送達翌日起至清償日止，按
    年息5%計算之利息，於法無據，不應准許。末查，原告之訴
    既已駁回，其假執行之聲請亦失所附麗，應併駁回之。
六、兩造其餘之攻擊或防禦方法及提出之證據資料，經本院審酌
    後，認為均不足以影響本判決之結果，爰不以一一論駁，併
    此敘明
七、結論：原告之訴為無理由，依民事訴訟法第78條、第87條第
    1項，判決如主文。
中    華    民    國    99    年    8     月    24    日
                  民事庭法  官  林淑鳳
以上正本係照原本作成。
對於本件判決如有不服，應於收受送達後20日內向本院提出上訴
書狀，敘述上訴之理由，上訴於臺灣高等法院，並按他造當事人
之人數附具繕本。
中    華    民    國    99    年    8     月    24    日
                        書記官  王鵬勝

司法院資訊處製作；財團法人民間司法改革基金會備份。
